最　高　行　政　法　院　判　決
　　　　　　　　　　　　　　　　　　 96年度判字第02048號
上　訴　人　甲　○
被 上訴 人　臺南市稅捐稽徵處
代　表　人　乙○○
上列當事人間因土地增值稅事件，上訴人對於中華民國95年3月
29日高雄高等行政法院94年度訴字第1058號判決，提起上訴，本
院判決如下：
　　主  文
上訴駁回。
上訴審訴訟費用由上訴人負擔。
　　理  由
一、上訴人於民國（下同）92年8月26日，向訴外人葉購買坐
    落臺南市○○區○○段1053地號（面積2,888平方公尺）、
    1053之3地號（面積585平方公尺）等2筆土地（下稱系爭土
    地），應有部分各1萬分之1，而取得共有關係；另上訴人於
    同年月25日與葉共同取得坐落臺南市○○區○○段435地
    號（道路用地）、臺南縣麻豆鎮○○段787地號（公共設施
    保留地）、臺南縣新市鄉○○段82地號（農業用地）、高雄
    縣大樹鄉○○○段141之1地號（農業用地）等4筆土地，分
    別由上訴人及葉各取得上開4筆土地應有部分10萬分之97
    ,245及10萬分之2,755，造成上開6筆土地均由該2人取得共
    有之關係。嗣上訴人與葉旋於92年9月8日辦理上開6筆土
    地之共有物分割，由上訴人取得臺南市○○區○○段1053及
    1053之3地號2筆土地全部權利；葉則取得其餘4筆土地全
    部權利，因上開6筆共有土地分割前後，上訴人與葉取得
    之土地價值差額增減在公告現值1平方公尺單價以下，依財
    政部81年7月6日台財稅第810238739號函規定，免向稅捐稽
    徵機關提出共有物分割現值申報，而逕行向地政機關辦理共
    有物分割登記。上訴人取得上開土地後，其土地登記簿原記
    載之前次移轉現值如下：（一）安慶段1053地號土地，即由
    原來59年8月每平方公尺新台幣（下同）14．3元、92年8月
    每平方公尺1萬5,714元（上訴人之應有部分為萬分之1），
    遽調高至92年8月每平方公尺1萬6,344．5元（上訴人之所有
    權為全部）。（二）安慶段1053之3地號土地，即由原來59
    年8月每平方公尺14．3元及92年8月每平方公尺1萬5,413元
    （上訴人應有部分為萬分之1），遽調高至92年8月每平方公
    尺1萬6,031．4元（上訴人之所有權為全部），致上開土地
    之前次移轉現值高於該土地之公告現值。上訴人復於92年9
    月26日將系爭2筆土地中25％，訂約出售與訴外人鄭山下（
    14％）、郭玟希（11％）等2人，同日向被上訴人所屬安南
    分處申報移轉，經被上訴人以分割改算後之原地價（即土地
    登記簿登記之前次移轉現值），每平方公尺1萬6,344．5元
    （安慶段1053地號土地）、1萬6,031．4元（安慶段1053之3
    地號土地）計算漲價總數額，因無漲價數額，而核課土地增
    值稅為0元在案。嗣財政部發布93年8月11日台財稅字第0930
    4539730號解釋令，對原持有應稅土地之土地所有權人，利
    用應稅土地與免徵或不課徵土地增值稅之土地，取巧安排形
    成共有關係，經分割後再移轉應稅土地者，應依實質課稅原
    則及土地稅法第28條、第31條規定，以其分割前之原規定地
    價或前次移轉現值為原地價，計算漲價總數額課徵土地增值
    稅；該解釋令發布前，經共有分割且再移轉之事件，仍應補
    徵其土地增值稅。被上訴人乃以93年12月28日南市稅安字第
    09 30033706號函附系爭2筆土地增值稅額繳款書，以上訴人
    為納稅義務人，補徵土地增值稅額分別為：安慶段1053地號
    土地351萬8,713元及安慶段1053之3地號土地69萬9,023元，
    合計421萬7,736元。上訴人不服，遂循序提起本件行政訴訟
    。
二、上訴人在原審起訴意旨略以：上訴人依據被上訴人先行核發
    之稅單完納土地增值稅，嗣並據以完成土地移轉登記，依行
    為時之稅法、土地法規暨相關解釋函令並無不法，縱因此而
    減免相當土地增值稅，亦係共有物分割及當時有效法令所產
    生之效果，是被上訴人遵循前揭財政部違法無效之職權命令
    ，發單補徵稅款，違反租稅法定主義，將規範效力回溯既往
    ，致上訴人權益受損，於法即有未合。次查上訴人向原處分
    機關申報移轉，經被上訴人以分割改算後之原地價（即土地
    登記簿登記之前次移轉現值），計算漲價總數額，因無漲價
    數額，核課土地增值稅為零在案。該減免徵處分已屬確定行
    政處分，依法安定性原則及信賴保護原則，自不容行政機關
    隨意變更。且被上訴人原核定稅額為0元之處分，為合法授
    益處分，除有行政程序法第123條所定情形外，不能任意廢
    止。又上訴人並無被上訴人所稱取巧操作情事，被上訴人所
    稱上訴人取巧操作，致造成課稅資料不正確，故無行政程序
    法第123條適用，顯有誤解。而被上訴人作成系爭補稅處分
    之理由，未依行政程序法第96條第1項第2款之規定，敘明具
    體事實之事實、理由，僅空言引據「實質課稅原則」，實屬
    無據。是原處分及訴願決定均應予以撤銷等語。
三、被上訴人則以：本件上訴人持有系爭土地及訴外人葉持有
    臺南市○○段435地號及臺南縣麻豆鎮○○段787地號土地，
    其比率及面積均極微小，不但有違一般土地共有之常態，且
    亦不利於土地之利用及經濟融通。且上訴人與葉二人保持
    共有關係未逾15日後，隨即辦理共有物分割，俟上訴人取得
    系爭土地所有權全部，旋再行出售予訴外人鄭山下、郭玟希
    等人。足見上訴人顯係先創設土地共有事實，以分割改算地
    價之方式，先墊高系爭土地之前次移轉現值，再行出售予第
    三人，以規避系爭土地出售時應課徵之土地增值稅，實與一
    般共有物分割係以消滅各共有人就共有物之共有關係為目的
    ，以利融通與增進經濟效益完全不符。系爭土地之前次移轉
    現值，既係由上訴人等人刻意利用共有土地分割改算地價之
    規定，墊高其前次移轉現值，其所墊高之前次移轉現值部分
    ，實際上已使該部分自然漲價發生不必繳納土地增值稅之效
    果，核其所為顯係利用私法關係轉換以達規避公法上義務之
    行為，而當事人利用私法自治原則，形成與經濟不相當之法
    律形式，藉以免除或減輕租稅負擔時，其利用私法關係轉換
    以達規避公法上義務之行為，實已違反「實質課稅原則」及
    「租稅公平原則」。被上訴人依財政部93年8月11日台財稅
    字第09304539730號令釋、稅捐稽徵法第21條第2項規定及土
    地稅法第28條、第31條等規定，以系爭土地分割前之原規定
    地價或前次移轉現值為原地價，計算漲價總數額，核課系爭
    土地應補徵土地增值稅，與憲法第19條並無違背。至上訴人
    主張本件有信賴保護原則之適用乙節。經查本件上訴人既係
    將系爭土地以取巧、不正當方式安排形成共有關係，經分割
    提高原地價後再移轉，自無信賴保護原則之適用。又行政程
    序法第117條但書第2款僅在授益處分始有適用之餘地，本件
    被上訴人對系爭土地課徵土地增值稅，本質上係對人民課予
    義務之負擔處分，自無前揭行政程序法規定之適用。另被上
    訴人事後依稅捐稽徵法第21條規定補徵土地增值稅，對原核
    定處分而言，亦無涉及行政程序法第123條所稱授益行政處
    分之廢止可言，更無信賴保護原則之適用。是上訴人主張顯
    無理由，原處分、訴願決定均無不當等語，資為抗辯。
四、原審斟酌全辯論意旨及調查證據之結果，以：（一）查本件
    上訴人於92年8月26日向訴外人葉購買系爭二筆應稅土地
    之應有部分各萬分之1（面積分別僅有0．2888平方公尺及0
    ．0585平方公尺），其應有部分比率及面積均極微小，不但
    有違一般土地共有之常態，且不利於土地之利用及經濟融通
    。又上訴人與葉就前揭土地於保持共有不到1個月，隨即
    於92年9月8日辦理共有物分割，上訴人並於92年9月26日將
    其取得之系爭土地即應稅土地應有部分各25％，出售與訴外
    人鄭山下（14％）、郭玟希（11％）等人。由以上土地共有
    、分割及出售之情形觀之，上訴人顯係利用道路用地、公共
    設施保留地及農業用地等免稅土地（移轉時免徵土地增值稅
    ），以分割改算地價之方式，先墊高其分得應稅之土地之前
    次移轉現值，以規避該土地出售時應課徵之土地增值稅甚明
    。系爭土地之前次移轉現值，既係由上訴人刻意利用土地分
    割改算地價之規定，墊高其前次移轉現值，其所墊高之前次
    移轉現值部分，實際上已使該部分自然漲價發生不必繳納土
    地增值稅之效果。渠等安排之土地買賣及辦理共有物分割等
    行為，均係刻意塑造之法律形式，其目的僅係為出售系爭土
    地之應有部分，並規避繳納土地增值稅，其利用私法關係轉
    換以達規避公法上義務之行為，實已違反實質課稅及租稅公
    平原則。是被上訴人於系爭土地再出售予訴外人鄭山下及郭
    玟希時，將前次移轉現值更改回系爭土地分割前之前次移轉
    現值，計算土地漲價總數額，核課系爭土地之土地增值稅，
    依法並無不合。（二）按租稅法之法源包括憲法、法律、命
    令、解釋、判例及條約等，由於法律位階不同，故有法律不
    得牴觸憲法，命令不得牴觸憲法或法律之規定，以定其效力
    ；換言之，上列各項均係租稅法之法源，故行政機關所為之
    解釋函令固屬一種行政命令，然其並非全然排除其適用上之
    適法性，解釋函令之規定既為實施母法而設，則祇要不逾越
    母法規定之範圍，仍屬租稅法法源之一，本身自有其效力，
    要無疑義。另參照司法院釋字第287號解釋「行政機關基於
    法定職權，就行政法規所為之釋示，係闡明法規之原意，性
    質上並非獨立之行政命令，固應自法規生效之日起有其適用
    。」之意旨，此類解釋函令並不生何時生效或溯及既往問題
    。查財政部93年8月11日台財稅字第09304539730號函釋意旨
    ，仍係財政部基於中央稅捐稽徵主管機關之職權，就原持有
    應稅土地之土地所有權人，利用應稅土地與免徵或不課徵土
    地增值稅之土地，取巧安排形成共有關係，經分割後再移轉
    應稅土地之情形者，仍應以其分割前之原規定地價或前次移
    轉現值為原地價，計算漲價總數額課徵土地增值稅，其係在
    闡明實質課稅原則及土地稅法第28條、第31條規定之原意，
    並無創設或變更法律之效力，與上述規定之立法目的相符，
    且依前揭司法院釋字第287號解釋意旨，亦不生何時生效或
    溯及既往問題。況被上訴人並非單純以該函令作為補徵系爭
    土地增值稅之法源依據，而仍係依土地稅法第28條及第31條
    規定核課系爭土地增值稅，並無違反租稅法律原則。是上訴
    人主張被上訴人援用上開財政部解釋令補徵稅款有違租稅法
    定主義云云，自非可採。（三）上訴人復主張本件有「信賴
    保護原則」之適用云云。惟此原則之適用，須具備「信賴基
    礎」（即國家行為），其二為「信賴表現」（即人民安排其
    生活或處置其財產）「信賴值得保護」（即人民之誠實與正
    當）等要件。本件上訴人以共有土地分割之特性及利用應稅
    土地與免徵土地增值稅之土地，刻意巧妙安排創設共有物分
    割，導致地政機關依其申請登記資料改算，並提高系爭土地
    之前次移轉現值，顯為規避稅捐之行為，是該行為非但損及
    稅捐正義，亦使憲法「漲價歸公」意義徒具形式。是被上訴
    人雖曾因上訴人上開規避稅捐之行為而作成核定土地增值稅
    為0元之處分，然對上訴人而言，自無信賴保護原則之適用
    。（四）綜上，被上訴人於上訴人將系爭土地再次其應有部
    分各25％分別出售予訴外人鄭山下及郭玟希時，將前次移轉
    現值更改回該土地分割前之前次移轉現值，計算土地漲價總
    數額核課土地增值稅，不論從土地稅法第31條規定或由實質
    課稅之原則觀之，均無違誤。上訴人訴請撤銷原處分及訴願
    決定，為無理由，應予駁回。資為其判斷之論據。
五、上訴人上訴意旨略以：（一）原判決認本件上訴人之土地共
    有、分割等情與一般土地共有之常態有違，亦不利於土地之
    利用與經濟融通云云。惟原判決並未說明何謂一般土地之共
    有常態為何？亦未說明於何種情形之下進行土地分割始有利
    於土地利用與經濟融通？是本件原判決顯有不備理由之瑕疵
    。（二）原判決認「土地分割時，如原地價年月不同，應以
    物價指數調整為同一基期，再以該調整後之數額作為前次移
    轉現值登載於土地登記簿，並依平均地權條例施行細則第23
    條第2項規定通知稅捐稽徵機關」；原判決又認「稅捐稽徵
    機關不以分割時調整之前次移轉現值，而以分割前之前次移
    轉現值計算土地漲價總數額之基準，核課土地增值稅，亦足
    以反應該土地自然漲價之實際情形，且未增加所有人之負擔
    ，並無違反實質課稅及公平課稅原則之精神，且符合土地稅
    法第31條第1項第1款之規定」。由上可知，地政機關與稅捐
    稽徵機關就本件土地移轉現值之認知實有不同，原判決將其
    混為一談，實屬判決理由矛盾之違法。（三）原判決認本件
    被上訴人課徵土地增值稅之依據為土地稅法第28條、第31條
    等規定。惟本件上訴人辦理系爭土地分割事宜時，被上訴人
    並未依上開法律規定課徵增值稅，而係於財政部發布93年8
    月11日台財稅字第09304539730號令釋後，始對上訴人補徵
    稅款。是就本件課稅依據究竟為何，原判決之認定實有理由
    前後矛盾之違誤。另原判決理由七、部分復認定本件課稅依
    據係「實質課稅原則」，而理由四、又稱本件被上訴人補徵
    稅款符合土地稅法第31條第1項第1款規定，究竟本件係基於
    「實質課稅原則」，或基於土地稅法課稅，原判決前後論述
    不一，亦屬理由矛盾之違法。
六、本院查：(一)按「已規定地價之土地，於土地所有權移轉時，
    應按其土地漲價總數額徵收土地增值稅。」、「土地漲價總
    數額之計算，應自該土地所有權移轉或設定典權時，經核定
    之申報移轉現值中減除下列各項後之餘額，為漲價總數額：
    一、規定地價後，未經過移轉之土地，其原規定地價。規定
    地價後，曾經移轉之土地，其前次移轉現值。」、「本法第
    31條所稱土地漲價總數額，在原規定地價後曾經移轉之土地
    ，於所有權移轉或設定典權時，以其申報移轉現值超過前次
    移轉時申報之現值之數額為準。」分別為土地稅法第28條前
    段、第31條第1項第1款及土地稅法施行細則第47條所明定。
    又「為實施漲價歸公，土地所有權人於申報地價後之土地自
    然漲價，應依第36條規定徵收土地增值稅。．．．」、「已
    規定地價之土地分割時，其分割後各宗土地之原規定地價或
    前次移轉申報現值、最近一次申報地價及當期公告土地現值
    之總和，應與該土地分割前之地價數額相等。」平均地權條
    例第35條及其施行細則第23條第1項定有明文。是土地增值
    稅係配合全面實施平均地權政策，本於漲價歸公之精神而課
    徵之稅捐；至於共有物分割因是消滅共有狀態之方式，亦即
    共有物分割結果，僅是將共有人之共有權變更為單獨所有。
    故於共有土地分割，並各共有人取得土地之價值亦相等之情
    況，因其並非土地稅法第31條第1項第1款所稱曾經移轉之「
    移轉」行為，而於分割時亦未就其自然漲價部分課徵土地增
    值稅，故雖地政機關因共有物之分割，有依據內政部頒訂之
    「土地分割改算地價原則」改算前次移轉現值而登錄於土地
    登記簿，然其並非屬得據以計算關於土地增值稅之土地漲價
    總數額之前次移轉現值甚明。上訴人訴稱被上訴人未以已生
    公示效力之地政機關改算後之原地價計算土地漲價總數額，
    原判決顯有假藉實質課稅之名，而規避適用租稅法定主義之
    違背法令，尚無可採。(二)另按實質課稅原則，係指因課稅對
    象之經濟活動複雜，難以法律加以完整規定，故為實現衡量
    個人之租稅負擔能力而課徵租稅之公平主義，並防止規避租
    稅而確保租稅之徵收，在租稅法之解釋及課稅構成要件之認
    定上，如發生法律形式、名義或外觀與真實之事實、狀態或
    經濟負擔有所不同時，則租稅之課徵基礎，應著重於事實上
    存在之實質。原審法院斟酌全辯論意旨及調查證據之結果，
    以本件上訴人為出售系爭土地，並為規避土地增值稅之課徵
    ，乃向訴外人葉購買系爭2筆應稅土地之應有部分各萬分
    之一，隨即於92年9月8日辦理系爭2筆土地及其2人另行購買
    之上開4筆土地等6筆土地之共有物分割，上訴人並於92年9
    月26日將其取得之系爭土地即應稅土地應有部分各百分之二
    十五出售他人，顯係刻意安排土地共有再辦理共有物分割，
    利用土地分割改算地價，墊高應稅地之前次移轉現值，使該
    前次移轉現值高於土地公告現值，致該土地因已無自然漲價
    數額，而無須繳納土地增值稅，實則渠等安排之土地買賣及
    辦理共有物分割等行為均係刻意塑造之法律形式，其目的僅
    係為出售系爭2筆土地之應有部分，並規避繳納土地增值稅
    ，其利用私法關係轉換以達規避公法上義務之行為，實已違
    反實質課稅及租稅公平原則。故被上訴人於系爭土地再出售
    予訴外人鄭山下及郭玟希時，將前次移轉現值更改回系爭土
    地分割前之前次移轉值，計算土地漲價總數額，核課系爭土
    地之土地增值稅，自無不合。又查被上訴人並無上訴人先前
    合併分割之申報資料，故僅依上訴人所提出經地政機關分割
    改算之前次移轉現值核課其土地增值稅，其顯然僅依上訴人
    提出之不完全資料而無從明瞭系爭移轉土地之漲價實情，而
    作出不正確之土地增值稅核課處分。是被上訴人事後於核課
    期間內查得上訴人移轉系爭應稅土地之全貌，依據該查得之
    事證重行依土地稅法第28條前段、第31條第1項第1款規定，
    核實以分割前之前次移轉現值計算系爭土地真正之漲價數額
    ，對上訴人補徵土地增值稅，自與稅捐稽徵法第21條第2項
    規定無違。上訴人雖主張其係合法節稅，及原處分違反租稅
    法定主義、不溯及既往原則、法安定性主義、信賴保護原則
    等語，原判決已在理由內詳加論駁不採之理由，上訴人對於
    業經原判決詳予論述不採之事由再予爭執，核屬其一己之歧
    異見解，要難採取。(三)綜上所述，原判決以：本件不論從土
    地稅法第31條之規定，或實質課稅原則觀之，被上訴人之核
    課處分，於法尚無不合，而為駁回上訴人之訴之判決，並無
    理由不備或理由矛盾之違背法令。上訴意旨仍執陳詞指摘原
    判決違誤，求予廢棄，經核為無理由，上訴應予駁回。
七、據上論結，本件上訴為無理由，依行政訴訟法第255條第1項
    、第98條第1項前段，判決如主文。
中　　華　　民　　國　　96　　年　　12　　月　　6　　 日
                    最高行政法院第一庭
                        審判長法官　高　啟　燦
                              法官　黃　璽　君
                              法官　廖　宏　明
                              法官　楊　惠　欽
                              法官　林　樹　埔
以  上  正  本  證  明  與  原  本  無  異
中　　華　　民　　國　　96　　年　　12　　月　　6　　 日
　　　　　　　　　　　　　　　書記官　彭　秀　玲
